【裁判字號】    98,簡上,38
【裁判日期】    980930
【裁判案由】    給付票款
【裁判全文】
臺灣臺北地方法院民事判決              98年度簡上字第38號
上訴人  即
反訴上訴人    乙○○
上  訴  人    丙○○
共      同
訴訟代理人    甲○○
被上訴人即
反訴被上訴人  丁○○
上列上列當事人間請求給付票款事件，上訴人對於中華民國九十
七年八月二十二日臺灣臺北地方法院臺北簡易庭97 年度北簡字
第16597號第一審判決提起上訴，本院於九十八年九月十六日年
月日言詞辯論終結，判決如下：
    主  文
原判決就本訴部分及該部分假執行之宣告暨訴訟費用之裁判均廢
棄。
被上訴人於第一審之本訴駁回。
本訴第一、二審訴訟費用由被上訴人負擔。
原判決就反訴部分及該部分訴訟費用之裁判均廢棄。
確認反訴上訴人與反訴被上訴人間，就反訴上訴人乙○○所簽發
，票面金額新台幣捌拾伍萬元，發票日97年2月20日，票號
SB0000000號之支票，票據債權不存在。
被上訴人應將反訴上訴人所簽發，票面金額新台幣捌拾伍萬元，
發票日97年2月20日，票號SB0000000號之支票及退票理由單返還
反訴上訴人。
反訴第一、二審訴訟費用由反訴被上訴人負擔。
    事  實  及  理  由
一、被上訴人即反訴被上訴人丁○○起訴主張：
  (一)上訴人乙○○、丙○○（以下合稱上訴人）自民國77年起陸
    續向被上訴人借款新台幣（下同）50萬元，85年4月15日又
    向被上訴人借款850,000元，詳細金額如借款本息攤還表（
    附件一）所示，兩造其餘往來之票據均僅係換票。借款本息
    攤還表中80年8月12日之借款金額雖記載為220,000元，但實
    際上匯款金額為300,000元。截至96年2月間，雙方借款金額
    經上訴人確認為135萬元，上訴人乙○○並簽發金額為50萬
    元及85萬元支票各1紙，以為憑證；其中票面金額850,000元
    之支票（發票日97年2月20日，票號SB0000000號，以下簡稱
    系爭支票）由上訴人丙○○背書後交由被上訴人收執。嗣後
    被上訴人於97年2月21日向付款人為付款之提示竟遭退票，
    爰依票據法律關係訴請上訴人連帶給付850,000元及自提示
    日起算，按年息6%計算之利息。
  (二)兩造間借款有些為3分利，有些為2分利，多年平均下來利息
    為1分2，被上訴人現僅請求依年息12％計算本件兩造借款利
    息。借款當時雙方約定每月還款金額為41,100元，嗣因上訴
    人僅於90年1月20日、90年3月22日分別償還本金各5萬元，
    故每月還款金額分別減少為39600元及38100元。
  (三)上訴人雖辯稱已匯款償還3,017,000元，但其所列之還款明
    細表中，第1至23期部分尚須扣除每月互助會款17,200元，
    第24期45萬元及第25期中之5萬元部分，則為互助會之到期
    會款，不應列入清償款項。上訴人所提還款明細表中第42項
    應僅39,600元，存摺係遭竄改。又上訴人於92年1月13日起
    即停止還款，迄今已6年未支付利息，被上訴人雖已受領被
    上訴人之匯款，但其金額尚不足清償借款之利息，更遑論清
    償本金。上訴人稱還款明細表中第24 及25期金額共計為50
    萬元部分並非到期會款云云，此為被上訴人所否認，被上訴
    人所參加之互助會為活會，上訴人迄今尚未清償票據債務。
二、上訴人即反訴上訴人乙○○及上訴人丙○○（合稱上訴人）
    則辯稱：
  (一)兩造於86年11月28日以前即已確認借款金額為135萬元，上
    訴人並簽發票據以為還款之擔保。嗣因上訴人經濟狀況不如
    預期，遂經被上訴人同意後，另行開立新票據換回被上訴人
    原持有票據，雙方幾經更換支票，最後更換成系爭支票及另
    紙票號JC0000000號，發票人林振南（即乙○○），面額50
    萬元，發票日為93年12月30日，付款人華南商業銀行萬華分
    行之支票，故不能僅以票據之發票日認定上訴人未清償借款
    。
  (二)上訴人於86年11月28日以前之還款並無記錄可提出，然若按
    雙方借款時所約定之20％利息計算，上訴人於78年11月29日
    向被上訴人借款30萬元，經上訴人每月給付本利6,600元，
    共給付20.5個月，共計給付132,300元，扣除利息後已清償
    本金32,800元；80年8月12日向被上訴人借款30萬元（此筆
    借款金額誤載，實際金額僅為200,000元），上訴人每月給
    付15,600元，共給付56個月，共計給付873,600元，扣除利
    息後已清償本金344,232元，僅餘本金222,968原未返還；上
    訴人於85年4月15日向被上訴人借款85萬元，經上訴人每月
    給付本利41,100元，共給付19.5個月，共計給付801,450元
    ，扣除利息後已清償本金452,731元，僅餘本金620,237元未
    返還。
  (三)兩造於86年11月28日以前即已確認借款金額為135萬元，上
    訴人於86年11月28日以後又陸續還款，詳如還款明細表所
    示（附件二）。然由被上訴人所提借款本息攤還表（附件一
    ）中之每期攤還利息可知，上訴人至少已清償715,300元。
    況被上訴人曾於98年4月27日庭訊時同意以12％計息，故上
    訴人僅需支付本金1,450,000元，利息870,000元，合計
    2,320,000元，上訴人於90年4月23日時，清償總額已達
    2,543,400元，已超過上述金額，但因疏忽繼續付款至92年1
    月13日始發覺。自86年11月28日起至92年1月13日止共計電
    匯還款2,390,700 元，加計上訴人代被上訴人繳納之會款
    311,700元（詳下述(四)），合計償還總金額高達3,017,000元
    ，溢付被上訴人近百萬元。
  (四)至於被上訴人主張，還款本息攤還表中第1至25期中，需扣
    除代繳互助會會款部分之金額云云，實則該互助會係以上訴
    人乙○○為會首，上訴人與被上訴人間之借款尚未清償，故
    由上訴人代其繳交互助會之死會會款。還款明細表中第24、
    25期，金額合計為50萬元部分並非互助會之到期會款，被上
    訴人應取得之到期會款，於上訴人得標後已給付完畢。上訴
    人積欠被上訴人支票票據債務業已清償，詎被上訴人竟拒絕
    返還，且一再持以對其提起刑事詐欺告訴、支付命令，致其
    疲於訟纍，爰依民法第308條、第179條規定，提起反訴請求
    確認系爭支票債權不存在，並請求被上訴人返還上開票據。
三、本件原審於本訴部分，判決上訴人敗訴，反訴部分則駁回其
    反訴之請求，上訴人就本訴、上訴人乙○○就反訴均提起上
    訴，本訴部分上訴聲明：(一)廢棄原判決。(二)前開廢棄部份，
    被上訴人第一審之訴駁回。(三)第一、二審之訴訟費用均由被
    上訴人負擔。反訴部分上訴聲明：(一)廢棄原判決。(二)前開廢
    棄部分，確認反訴被上訴人與反訴上訴人間，就反訴上訴人
    所簽發，票面金額850,000元，發票日97年2月20日，票號
    SB0000000號之支票，票據債權不存在。(三)反訴被上訴人應
    將反訴上訴人所簽發，票面金額850,000元，發票日97年2月
    20日，票號SB0000000號之支票及退票理由單返還反訴上訴
    人。(四)第一二審之反訴訴訟費用均由反訴被上訴人負擔。被
    上訴人則對本訴及反訴部分均聲明：駁回上訴，訴訟費用由
    上訴人負擔。
四、兩造不爭執事項：
    1.被上訴人執有上訴人乙○○所簽發，上訴人丙○○背書，
      華南商業銀行萬華分行為付款人，票面金額850,000元，
      發票日為97年2月20日，票號SB0000000號之支票（即系爭
      支票），被上訴人於97年2月21日向付款人為付款之提示
      遭退票。
    2.兩造間自78年起即陸續有借款往來，上訴人亦曾償還部分
      款項，雙方於86年11月28日已確認兩造間借款餘額為135
      萬元，幾經換票，上訴人乙○○簽發系爭支票及另紙票面
      金額500,000元（發票日93年12月30日，付款人華南商業
      銀行萬華分行）之支票為憑。原審卷第113頁所示支票僅
      為換票，並非另有借款。
    3.本件借款之利息以12％計算。
    4.系爭支票之發票日並非變造。
五、兩造間借款餘額
  1.兩造就其等自78年間即陸續有借款往來，上訴人亦曾償還部
    分款項一節均無爭執，惟被上訴人就借款金額及日期，僅提
    出零星之匯款單，不僅內容與上訴人自行提出之借款本息攤
    還表亦有所不符，且對借款之利率未能為任何舉證；上訴人
    就86年11月28日以前之還款日期及金額等，則自承並無記錄
    可考，是以本院尚無從就該時期之借款認定其餘額。上訴人
    既主張86年11月28日即已確認兩造間借款餘額為135萬元，
    被上訴人對此亦不爭執，並陳稱此後兩造別無其他借款（本
    院卷第66頁背面），且此金額核與被上訴人主張上訴人簽發
    以為憑證之二紙支票（票面金額各為85萬元、50萬元）面額
    相符，堪認此一金額屬實。又，被上訴人自陳兩造間借款利
    息不一，有時二分有時三分，且伊沒有收取如此高額，多年
    下來平均為一分二，伊現在僅請求按年息12％計算等語（本
    院卷第67頁、88頁背面），上訴人對此利率亦無爭執，自應
    以年息12％計算本件借款利率。綜上，應認為本件兩造間之
    借款迄86年11月28日止之餘額為1,350,000元，利率為年息
    12 ％。從而，若上訴人所清償之金額，業已超過1,350,000
    元本金加計自86年11月28日起至最後還款日止，按年息12％
    計算之利息總額，即應認為兩造間之借款業已全數清償完畢
    。
   2.就兩造所爭執之款項，其中：
   80年8月12日之借款金額，被上訴人所提出之借款本息攤還
     表記載為22萬元，被上訴人主張應為30萬元，上訴人則主
     張僅為20萬元，惟此筆借款係在86年11月28日兩造會算債
     務金額前所發生，且該借款迄今已事隔10餘年，客觀上已
     難提出完整證據，兩造既已於86年11月28日會算借款餘額
     為135萬元無誤，並簽發支票為憑，自應以當時會算之結果
     為據，無庸再對86年11月28 日以前之借款及清償逐一認定
     。
   就上訴人主張代繳會款部分，被上訴人就其有參加上訴人
     招募之合會，由上訴人為其代繳會款一節並不爭執（本院
     卷第74頁背面），惟辯稱係由上訴人每月還款部分扣除其
     會份，僅扣除會款後之餘額始能用以清償債務云云。經查
     ，被上訴人既參與上訴人招募之合會，依法本有按期繳納
     會款之義務，被上訴人雖因尚積欠上訴人債務，是以由其
     每月應償還之款項中逕行扣除其會款，僅將餘額匯予被上
     訴人，就被上訴人每月應納會份之範圍內，核屬以上訴人
     對被上訴人之會款債權，與被上訴人對上訴人之借款債權
     互相抵銷，於抵銷之金額範圍內，被上訴人對上訴人之借
     款債權即已消滅，是以上訴人代被上訴人繳納會款之金額
     亦應計入上訴人清償被上訴人借款之金額，合先敘明。再
     者，上訴人自陳85年4月15日以後每月約定還款額為41,100
     元，而觀上訴人自87年5月21日開始代繳被上訴人會款後，
     每月匯往被上訴人指定帳號之金額均為23,000餘元至
     24,000餘元不等，此有存摺在卷可稽（本院卷第93至113頁
     ），是以代繳會款之數額應為每月17000餘元，酌以合會縱
     外標制，每月會款金額差異亦不大，上訴人所提還款本息
     攤還表（附件二）中第10至23項其中電匯款與代繳會款二
     欄數字應係錯置，應互換始為正確。
   附件二第8項，上訴人自陳代繳會款為17,200元。惟上訴人
     既係以每月應清償金額41,100元，扣除代繳會款後，餘款
     匯予被上訴人，而該期匯款額為24,100元，有存摺在卷可
     稽（本院卷第95頁），則該期代繳會款額應僅17,000元。
   上訴人所提還款本息攤還表（附件二）中第24項，其中
     450,000元部份有匯款紀錄，此有存摺在卷可稽（本院卷第
     101頁），311,700元則為第6至23項（更正後）代繳會款數
     額之總和，是以此二欄顯然亦屬錯置，應予互換。惟代繳
     會款之數額僅應計算一次311,700元，不應重複計算；至於
     互助會到期會款被上訴人主張為500,000元，上訴人對此並
     未爭執，惟上訴人主張即為第24項所列450,000元與第24項
     所列91,100元其中5萬元，即為被上訴人應得之50萬元合會
     金，不應納入上訴人之清償額計算；被上訴人則表示合會
     金早已於被上訴人得標或到期後1、2日內給付被上訴人，
     還款明細表中第24、25項之匯款係清償債務。經查，上訴
     人雖主張合會金業已給付被上訴人，然並未舉證證明其除
     附件二第24、25項外，尚有何給付被上訴人50萬元之紀錄
     ，自無從認為上訴人確已給付合會金。被上訴人既係參加
     上訴人招募之合會，並依法繳納會款（由上訴人自應償還
     款項中代扣繳納），依法即享有到期領回合會金之權利，
     是以上訴人到期給付被上訴人50萬元，僅能認為係履行合
     會會首之債務，無從認為係清償其對被上訴人之借款。是
     以第24項所列45萬元、311,700元均不得列入被上訴人清償
     之數額，第25項僅其中41,100元得列為清償數額。
   附件二第37項，雖於上訴人所提存摺中無此筆匯款記載，
     然被上訴人所提附件一中記載89年12月1日收取本金20,000
     元及利息41,100元，是以應依被上訴人自認認為第37項應
     為89 年12月1日清償61,100元。
   附件二第41、43、45、50、53、55、62、64項雖存摺無匯
     款紀錄，被上訴人所提附件一中均有上開還款紀錄，應依
     被上訴人之自認認為上訴人有償還上開款項。
   附件二第42項上訴人主張還款89,600元，上訴人主張僅有
     39,600元，存摺中89,600元之記載係遭竄改云云，然查，
     存摺記載90年2月22日之匯款（本院卷第107頁），其首位
     數字雖略有污損，然仍可清楚辨識該數字上下圓弧大小不
     一，呈現上方圓弧較小，下方圓弧較大之狀態，與同頁90
     年2月22日記載「人事轉」之匯入款181,664元其中之「8」
     ，以及90年2月23日記載「ATM領」之提款13,000元其中之
     「3」相較，可知該存摺記載數字「8」時，圓弧呈現上小
     下大，記載數字「3」時，圓弧則為上下大小相等，是以90
     年2月22日之匯款應為89,600元而非39,600元。佐以被上訴
     人自行製作之附件一中，於90年2月22日以後之每月利息亦
     由39,600元降為38,100元，更足認被上訴人於90年2月22日
     所償還之金額應超過每月利息數額39,600元而有清償部分
     本金，是以次月起之應償還利息數額始隨之下降，是以附
     件二第42項之還款金額應為89,600元，堪以認定。
   綜上，被上訴人自86年11月28日起至92年1月13日止，其以
     匯款清償及被上訴人自認有收款部分共計2,205,300元，另
     代繳被上訴人會款311,700元亦屬清償本件借款本息，已如
     前述，合計償還本息共2,517,000元（詳如附件三）。
六、查兩造間之借款135萬元，以年息12％計算，每年利息為
    162,000元（折合每月13,500元，每日450元），上開期間共
    5年1月又16日，利息總額應為830,700元（162000X 5＋
    13500＋450X 16＝830700），與借款本金135萬元合計，共
    為2,180,700元。被上訴人自86年11月28日起至92年1月13日
    止所償還之本息總額，顯已逾兩造間借款之本息總額，是以
    上訴人主張其業已積欠被上訴人之借款本息全數清償完畢，
    即屬可採。被上訴人既自陳系爭票據僅為兩造間借款憑證，
    則上訴人既已將借款本息全數清償，被上訴人仍執系爭票據
    請求上訴人給付票款，即無理由，應予駁回。
七、反訴部分：上訴人既已未積欠被上訴人任何借款本息，上訴
    人乙○○請求確認兩造間就系爭票據之票據債權不存在，即
    屬有據。又，系爭票據簽發之目的已達，被上訴人自應將系
    爭票據返還則被上訴人繼續占有系爭票據及退票理由單，即
    屬無法律上原因，自應將系爭票據及退票理由單返還上訴人
    乙○○。被上訴人迄未返還，從而，上訴人乙○○請求確認
    票據債權不存在，及依不當得利之法律關係請求被上訴人返
    還系爭票據及退票理由單，均有理由，應予准許。
八、綜上所述，本訴部分，被上訴人依票據關係請求被上訴人給
    付票款85萬元及自97年2月21日起至清償日止按年息6％計算
    之利息，為無理由，應予駁回；反訴部分，上訴人乙○○請
    求確認兩造間就系爭票據之票據債權不存在，及依不當得利
    之法律關係，請求上訴人將系爭票據及退票理由單返還上訴
    人乙○○，均有理由，應予准許。原審就本訴、反訴均為上
    訴人敗訴之判決，自有未洽，上訴意旨指摘原判決不當，求
    予廢棄改判，為有理由，自應由本院予以廢棄，分別改判如
    主文第2項、第4項、第5項所示。
九、據上論結，本件上訴為有理由，依民事訴訟法第436條之1第
    3 項、第450條、第78條，判決如主文。
中    華    民    國    98    年    9    月    30    日
                 民事第三庭    審判長法  官  丁蓓蓓
                                     法  官  孫正華
                                     法  官  陳怡雯
以上正本係照原本作成。
本判決不得上訴。
中    華    民    國    98    年    9    月    30    日
                                     書記官  鄭美華


司法院資訊處製作；財團法人民間司法改革基金會備份。
